臺灣嘉義地方法院民事判決
109年度朴簡字第199號
原      告  陳金治    
            陳金童    
            陳鏡仁    
            陳鏡安    
兼  上四人
訴訟代理人  陳金生    

原      告  陳金進    

被      告  嘉義縣政府

法定代理人  翁章梁    
訴訟代理人  黃俞強    
            劉烱意律師
上  一  人
複  代理人  歐陽圓圓律師
被      告  宏斌營造有限公司


法定代理人  吳武煌    
訴訟代理人  吳宇明    
            顏伯奇律師
上列當事人間請求損害賠償事件，本院於民國110年8月27日言詞
辯論終結，判決如下：
    主      文
原告之訴及假執行之聲請均駁回。
訴訟費用由原告負擔。 
    事實及理由
一、原告陳金進經合法通知，未於言詞辯論期日到場，核無民事
    訴訟法第386條所列各款情形，爰依被告之聲請，由其一造
    辯論而為判決。
二、原告主張：
　㈠原告陳金生、陳金治、陳金童、陳鏡仁、陳鏡安方面：
　　依民法第184條第1項提出損害賠償事宜：
　⒈事實說明：民國107年8月23日嘉義縣政府辦理「鴨母寮排水
    （4K+835~5K+469）排水路緊急改善工程」施工期間，因豪
    雨水災未能事先做好防範措施，大量土石淹沒稻田，除農作
    受損外，也造成原告公同共有位於嘉義縣○○市○村○段000○00
    0○000地號土地（原為被繼承人陳池所有，陳池過世後，由
    原告繼承取得，下稱系爭土地）地上物硬體設施、建築物、
    抽水馬達、農作機具、肥料、水利設施等嚴重損害提出求償
    。
　⒉宏斌營造有限公司（下稱宏斌公司）雖與訴外人蘇永志達成
    農損賠償，然蘇永志僅只承租原告之土地，原告所求償項目
    並未承租。
　⒊原告家族在這農地上已耕作數十年充滿對此農地之感情，但
    因施工造成嚴重損害，如同廢墟，深感不捨，政府鼓勵農民
    多抽圳溝水（俗稱便水），不要抽地下水，但現已完全不堪
    使用，又未留原來的抽便水的水井設施，加上新設計的圍牆
    擋住通往原告農地下田工作之路等等設計不當所造成之損失
    。
　⒋求償品項、金額：
　⑴動力施肥機2台共新臺幣（下同）39,500元：由陳池購買，因
    淹水而壞掉。
  ⑵動力噴霧機1台10,500元：由陳池購買，因淹水而壞掉。
  ⑶抽水機、水管、水龜等抽便水的設備壞掉而更換新的費用127
    ,300元：經大井電機行估價為127,300元，這原本的設備也
    是由陳池購買的，原來的水管埋在土堤裡，水龜在圳溝裡面
    ，抽水機在農舍裡面，抽水機淹水壞掉，而被告在施工中把
    水管、水龜、水管挖起來放在農舍旁。因為當時在施工中有
    告知，請他們一定要預留原水路通道，結果完工時，沒有留
    ，今天要重新施工，把防汛道路重新挖工程浩大，政府會不
    會准，也是一個原因，所以求償金額才會這麼大。
  ⑷興建系爭農地之出入口費用15萬元：經新建興建材行估價為1
    5萬元，原來系爭土地北邊的道路從農地重劃到現在，都是
    一般道路用，不是防汛道路，經縣府設計錯誤，築一道高牆
    ，連到要下田耕作都沒有辦法出入。因為要做四個出入口，
    因分割有五個人，當時施工中也一再告知，要留出入口，結
    果沒有留。
  ⑸農地損害32,500元：因為土石流把田地湮滅掉，僱工請小山
    貓清理及運走雜質土石。
  ⑹肥料3,060元：農舍裡面的肥料9包在淹水時被溶掉，肥料是
     陳池買的，陳池於107年4月19日過世以前都是以種植維生
     ，之後才出租給蘇永志，出租的時間只有半年。
　⒌農民靠此土地維生，卻因為被告應防範卻未作為造成原告重
    大損害，不該讓原告概括承受所有損害等語。
　㈡原告陳金進方面：原告間土地承租之租金流向及相關事宜尚
    未協商解決等語。
　㈢並聲明：被告應連帶給付原告362,860元，及自109年11月14
    日起至清償日止，按週年利率5%計算之利息，並由原告公同
    共有。願供擔保，請准宣告假執行。
三、被告嘉義縣政府則以：
　　原告主張嘉義縣政府辦理「鴨母寮排水(4K+835~5K+649)排
    水路緊急改善工程（二工區）」，施工期間因107年8月間豪
    雨水災，被告未能事先做好防範措施，造成原告財產損失云
    云。惟查：
　㈠本件107年8月豪雨災後，朴子市過埤子社區成立自救會向承
    攬廠商即被告宏斌公司要求賠償，而斯時系爭土地係由蘇永
    志所承租，被告宏斌公司亦於107年12月3日予蘇永志達成和
    解。且蘇永志承租系爭土地已有多年，原告於該地並無耕耘
    之事實，亦無相關之機具留存該處，難認被告於本件有何損
    害可言。
　㈡本件鴨母寮排水二工區工程施工前，系爭土地僅有抽取地下
    水設備及農田水利溝渠，並無任何抽取圳溝大排灌溉設備，
    顯與原告所述不符。且被告於本件豪雨災後，現場重新勘查
    ，亦清楚可見原告之石造磚造工寮硬體設施無任何損害之情
    形。原告應證明其求償之品項確實為原為於豪雨災害當時即
    存在，並證明前開品項確實因本件豪雨災害後受有損失。
　㈢縱使原告主張為真，惟原告曾於108年12月18日向被告陳請其
    受有損害63,190元，嗣後起訴卻擴張請求金額，則其中差額
    之損失是否與本件豪雨災害有因果關係，不無疑問，原告亦
    應就此負舉證責任。
　㈣退步言之，縱使原告證明其確實受有損害，亦難認被告嘉義
    縣政府有何故意或過失：
　⒈本件豪雨災害係因天災事變不可抗力之因素，無關被告嘉義
    縣政府或是宏斌公司之故意或過失。被告並無故意或過失，
    難認被告應負損害賠償之責。
　⒉復依照民法第189條規定：「承攬人因執行承攬事項，不法侵
    害他人之權利者，定作人不負損害賠償責任。」本件工程係
    由被告宏斌公司承攬，如宏斌公司於執行承攬工程期間，不
    法侵害他人之權利者，定作人即被告嘉義縣政府亦不因此須
    負損害賠償責任。因此本件尚難認被告嘉義縣政府應負損害
    賠償責任。綜上所述，原告之訴顯無理由。
　㈤針對原告於110年1月20日所提追加原告共同起訴狀部分：此
    部分已罹於兩年消滅時效，其原因：原告主張107年8月23日
    水災，因而受有損失，其時效兩年，應為109年8月23日屆滿
    ，然原告在起訴時，未以全體共同共有人為原告提起訴訟，
    該訴訟已經違反民事訴訟法固有必要共同訴訟之要件，而屬
    於違法。雖原告在上開期間補正其他公同共有人為原告，惟
    已罹於上開法定時效，故應予駁回原告之訴等語。
　㈥並聲明：原告之訴駁回。
四、被告宏斌公司則以：　
　㈠原告109年8月21日書狀主張：嘉義縣政府辦理鴨母寮排水(4K
    +835-5K+649)緊急改善工程未能最好防範措施，大量土石淹
    沒稻田除農作損失外，造成系爭土地地上物硬體設施建築物
    抽水馬達農作機具肥料水利設施等嚴重損害。
　⒈按：侵權行為的因果關係可分：加害行為與損害發生間的因
    果關係（責任成立的因果關係）、加害行為與損害賠償範圍
    之間的因果關係（責任範圍的因果關係）。因果關係乃加害
    行為與損害之間，有前因後果之牽連。
　⒉責任成立的因果關係：原告主張水災當時之承租戶蘇永志與
    被告達成和解，其餘未提出證據：
　⑴按：債權契約為特定人間之權利義務關係，僅債權人得向債
    務人請求給付，不得以之對抗契約以外之第三人，此為債之
    相對性原則（最高法院96年度台上字第1809號民事裁判意旨
    。
　⑵次按：民事關係上所謂和解者，係指當事人雙方間以互相讓
    步為標準，而終止或防止其間之紛爭，並以此互為契約之約
    定。
　⑶查：原告主張之蘇永志與被告之和解協議書内容，乃民意代
    表希望保險公司出面，盡速讓農民取得賠償之原因，其條件
    乃被告公司退讓所為之協議，被告公司於該協議書之退讓，
    並非認為可拘束該協議書以外之第三人。原告主張基於上開
    協議書而認為本件應賠償，自不可採。
　⑷按公有公共設施因設置或管理有欠缺，致人民生命、身體或
    財產受損害者，國家應負損害賠償責任，國家賠償法第3條
    第1項固有明文。惟欠缺之發生係因不可抗力所致者，國家
    應免負賠償責任，否則，顯係課予國家過高之注意義務，且
    無異無限制擴大國家賠償責任，此當非立法之本旨（最高法
    院93年度台上字第2084號民事判決亦採同一見解）。
　⑸最高法院93年度台上字第2084號民事判決：又事故當日上午
    七時至九時，交通部中央氣象局羅東氣象站測得之累積雨量
    為四七•五公厘，該局設於宜蘭縣之有人測站宜蘭氣象站及
    蘇澳氣象站測得之累積雨量分別達四七公厘、八六公厘，有
    交通部中央氣象局蘇澳氣象站九十二年一月十日蘇象字第〇
    九二六八〇〇〇二二號函附前開各氣象站逐日逐時氣象資料表
    可稽，而依宜蘭農田水利會羅東雨量測站紀錄所載，自八十
    七,年十一月十六日起至同年月二十七日止十二天降雨量合
    計八九一•五公厘，竹林圳因非農田灌溉用水期，自同月十
    七日降雨開始即將竹林圳閘門全開排水，完成豪大雨因應措
    施，同月二十六日降雨量達二百七十公厘，因此同月二十七
    日七時至九時因豪雨水位已淹過樹人橋等情，亦有宜蘭農田
    水利會九十二年一月二十二日九二宜農水管字第〇〇三三七號
    函附卷可稽，參以目擊證人黃永基證稱：「當天水深有到腰
    部的地方，已看不到橋墩，張偉超原是騎腳踏車，到該地點
    時，因水已太高深及腰部，他就下來牽著腳踏車過來，當時
    腳踏車在他的右邊，他走到橋中間時，因該處水更深，且水
    流強勁，水流很濁，不好行走，可能被沖倒而摔入旁邊的圳
    溝」等語，佐以，故發生時之樹人橋原有護攔之高度低於成
    人腰部甚多，足證事故當日事故堆點之降雨量甚矩，五結排
    水之水流量甚大且滴急，已淹沒樹人橋之舊有護攔，衡之事
    故發生時之淹水漫越路面高及成人腰部，且水流湍急之情形
    ，實已達不可抗力之程度。
　⑹查：107年8月23日至8月30日熱帶性低氣壓豪雨災害，中部與
    南部縣市發生嚴重淹水事件，共有7人死亡，2人失蹤，農業
    損失高達7.6億元以上，有災害防救科技中心之分析報告可
    佐。
　⑺次查：此事件是繼1959年八七水災以來，由熱帶性低氣壓引
    發罕見豪雨的嚴重事件，尤其對於雲、嘉、南、高沿海地區
    之降雨尤甚於八七水災。總累計雨量以臺南市曾文站956毫
    米最大；最大1小時雨量以雲林縣宜梧站110毫米最大。其中
    嘉義朴子站、布袋站及鹿草站均超過200年重現期。2、降雨
    量超過設計保護標準，排水系統排除不及，低窪地區因外水
    壅高内水無法排出，加上適逢農曆14~16日期間大潮，可重
    力排水時間極短，退水不易，致淹水總面積42,090公頃，可
    參見行政院0823熱帶低壓水災應變處置作為，主動公告救助
    地區：考量部分災區積水、交通中斷，災損通報不易，8月2
    5日即先主動公告嘉義縣、臺南市、雲林縣、高雄市及屏東
    縣為農業天然災害現金救助及低利貸款地區，以利農民儘速
    復耕復養。2、從簡及從速處理：（a)地方政府可申請預撥
    救助經費；（b)多窗口設置免除排隊耗時；（c)農政系統申
    報有案者直接產蓴資料，簡政便民；（d)運用科學工具及農
    業技術輔導團資源輔助勘災。3、從寬辦理，巧放得以攝影
    照或數位化工具，先行影像存證，不必待公所人員現地勘查
    ，即可辦理。4、從優辦理，將按規定以最優標準試算救助
    金額，行政院0823熱帶低壓水炎灰參處置作為可佐。政府認
    為乃本次水災事件乃天災，由政府公告補助措施，非可認為
    乃人為疏失，原告漏未向政府機關申請補助，乃可歸責原告
    。
　⑻另查：朴子市短短兩天半降下689.5mm雨量，參氣象局逐時資
    料，且正逢漲潮時段，此水災事件經政府定調為天災，不論
    有無被告公司進行該工程，河水暴漲導致水災，其對原告亦
    造成農財損等災害，實屬不可抗力之天災，非可歸責予被告
    ，自非有相當因果關係。
　⑼故，原告主張被告有過失導致水災，並非可採。
　⒊原告請求賠償項目部分：
　⑴按：因他人行為而受有損失，依常情而論，受害人會短時間
    内收集證據提出告訴，然原告主張107年8月水災受損之項目
    ，卻遲至109年8月提告求償，違反常情，其主張之真實性，
    應有充分理由提出懷疑，其損害是否真實，應屬可議
　⑵次查：本件縱認被告須賠償，其賠償項目是否與被告過失有
    關連性，乃責任範圍的因果關係，應由原告舉證之。
　⑶農地損害：
　①本件水災當時，系爭土地乃出租他人，原告提供權狀（和解
    協議書附件），供承租人蘇永志申請補償，其協議條件「對
    乙方所致一切財產上與非財產上損害之賠償總額」，民法第
    213條損害賠償乃回復原狀，本件包含回復至「水災前」農
    作物耕作之狀態，當包含清除水災所造成之農地上之雜物。
    原告主張之項目與上開賠償項目相同，乃同一事項。
　②又系爭土地出租給第三人，租約終止，承租人應負回復出租
    前之狀態，原告應向承租人蘇永志請求回復原狀，此筆費用
    應由原告向蘇永志請求。
　③本件乃水災充其量乃河水蔓延至農田，與土石流，乃土石流
    動損害房屋農田，自有不同。因此，否認有如原告所稱之土
    石蔓延農田之情形。
　⑷抽水馬達、肥料施放撒散機、農藥噴露機、化學合成肥料：
　①原告提供之照片無法證明因本工程造成損壞。
　②其拍攝時間點為109年，無法判斷是否因107年8月23日水災所
    造成。
　③肥料施放撒散機、農藥噴露機、化學合成肥料皆為農用機具
    及肥料，原告已承租他人農作為何還有上述求償事項，明顯
    與常理不符。
　⑸修建地上物（石造磚造工寮）:被告公司調閱施工前及竣工時
    照片並無發現工寮毀損。
　⑹施作原水利設施（引取圳路用水）：
　①經原告調閱施工前及竣工時照片皆無發現有任何引取圳路用
    水之灌溉設施，僅有抽取地下水設備及既有農田水利溝渠。
　②調閱109年4月20日竣工照片仍有正常種植水稻明顯與原告敘
    述不符。
　③基於水利法規原告有引取圳路用水之需求請依法向主管機關
    申請，另外相關私人灌溉設施非本么司承攬工程合約需施作
    之内容，應由原告待主管機關岡意後自行規劃興建相關灌溉
    設施。
　⑺原水管長度和接管開關水龜：此部分並非被告公司需施作之
    部分。
　⑻縣府設計未預留通往農地之出入口：依據水利法規定防汛道
    路不得提供一般民眾使用，嘉義縣政府設計圖未有出入口乃
    依法設計，且原告有其他出入口可出入。
　⑼由上可知，原告請求之項目與其被告施作工程無相當因果關
    係，其請求不可採。
　㈡原告主張被告施工將土堤内之水管、圳溝裡的水龜挖起來，
    放在農舍裡云云。然：
　⒈被告施工地點乃公有土地上，並非於原告所有土地施作，其
    主張被告施工損害其原告土地之水管、水龜，並非屬實。
　⒉原告農田乃抽取地下水，並無抽取圳溝大排灌派情事，其主
    張「堤内之水管、圳溝裡的水龜」，被告不知其所指為何。
    按民法第455條規定承租人於租賃關係終止後，應返還租賃
    物；租賃物有生產力者，並應保持其生產狀態，返還出租人
    。查：原告提供土地權狀給承祖人蘇永志申請補償，意即蘇
    永志取得補償後回復原狀，俾使該土地返還給出租人，原告
    主張租約終止後之回復原狀，應由承租人負擔。
　㈢針對原告於110年1月20日所提追加原告共同起訴狀部分：此
    部分已罹於兩年消滅時效，其原因：原告主張107年8月23日
    水災，因而受有損失，其時效兩年，應為109年8月23日屆滿
    ，然原告在起訴時，未以全體共同共有人為原告提起訴訟，
    該訴訟已經違反民事訴訟法固有必要共同訴訟之要件，而屬
    於違法。雖原告在上開期間補正其他公同共有人為原告，惟
    已罹於上開法定時效，故應予駁回原告之訴。
  ㈣並聲明：原告之訴駁回。 
五、得心證之理由：
　㈠按因侵權行為所生之損害賠償請求權，自請求權人知有損害
    及賠償義務人時起，二年間不行使而消滅；時效完成後，債
    務人得拒絕給付，民法第197條第1項、第144條第1項定有明
    文。
　㈡經查，本件原告主張其因繼承取得而公同共有之農地及相關
    農地設施、財物遭被告侵權行為侵害其財產權，係以侵權行
    為之法律關係訴請被告賠償損害，該賠償損害債權為原告公
    同共有之單一債權，其權利之行使須共同為之。又原告主張
    本件損害係發生於000年0月00日，惟僅由原告陳金生一人於
    109年8月24日提起本件訴訟，其公同共有債權之行使不合法
    ，嗣陳金治、陳金童、陳鏡仁、陳鏡安係於110年1月22日追
    加為原告，陳金進係於110年4月4日視為一同起訴，仍無法
    溯及發生中斷時效之法律效果，原告之損害賠償請求權顯已
    罹於2年消滅時效，被告為時效抗辯，拒絕給付，即屬正當
    。
　㈢綜上所述，原告依侵權行為之法律關係，請求被告連帶給付3
    62,860元，及自109年11月14日起至清償日止，按週年利率5
    %計算之利息，並由原告公同共有，為無理由，應予駁回。
    又原告之訴既經駁回，其假執行之聲請亦失所附麗，應併予
    駁回。
六、本件事證已臻明確，兩造其餘攻擊防禦方法，核與判決結果
    不生影響，爰不逐一論述。
七、訴訟費用負擔之依據：民事訴訟法第78條。
中　　華　　民　　國　　110 　年　　9 　　月　　10　　日
                  臺灣嘉義地方法院朴子簡易庭
                                  法　官　孫偲綺
以上正本係照原本作成。
如對本判決上訴，須於判決送達後20日內向本庭（嘉義市文化路
308之1號）提出上訴狀（均須按他造當事人之人數附繕本）。如
委任律師提起上訴者，應一併繳納上訴審裁判費。
中　　華　　民　　國　　110 　年　　9 　　月　　10　　日
                                  書記官  李珈慧